【裁判字號】    99,上訴,758
【裁判日期】    990628
【裁判案由】    搶奪等
【裁判全文】
臺灣高等法院高雄分院刑事判決         99年度上訴字第758號
    上  訴  人  臺灣屏東地方法院檢察署檢察官
    上  訴  人
    即  被  告  丁○○
    被      告  丙○○
    被      告  乙○○
上列上訴人因被告等搶奪等案件，不服臺灣屏東地方法院98年度
訴字第306 號中華民國99年3 月9 日第一審判決（起訴案號：臺
灣屏東地方法院檢察署97年度偵字第2501號、第5833號），提起
上訴，本院判決如下：
    主  文
上訴駁回。
    事  實
一、丁○○前於民國84年間，因懲治盜匪條例等案件，經臺灣高
    雄地方法院判決判處有期徒刑5 年6 月確定，於86年6 月7
    日縮短刑期假釋出監，其後假釋經撤銷，應執行殘刑有期徒
    刑3 年3 月4 日；另因搶奪案件，經臺灣臺中地方法院判決
    判處有期徒刑1 年6 月確定，與上開殘刑接續執行，於93年
    4 月17日縮短刑期執行完畢。丁○○、丙○○共同基於意圖
    為自己不法所有之犯意聯絡，於96年9 月3 日上午10時30分
    許，見甲○○在屏東縣林邊鄉303 號彰化銀行林邊分行內兌
    得新臺幣（下同）2 萬元為較小面額之現鈔，將之放置車牌
    號碼OPW-109 號重型機車置物箱內後，騎乘該機車前往屏東
    縣林邊鄉○○路136 號東寶眼鏡行修理眼鏡；丁○○遂騎乘
    一車牌號碼不詳之重型機車跟隨；丙○○亦駕駛所有車牌號
    碼8013-FD 號福特廠牌之休旅車抵達上址眼鏡行，並入內佯
    需修理眼鏡，推由丁○○翻開甲○○停放在該眼鏡行外之機
    車置物箱，竊取其內現金2 萬元得手。適東寶眼鏡行店員蔡
    鈺蓮見狀告知甲○○，惟待甲○○追出後，已來不及攔阻，
    丁○○加速騎乘機車逃離，丙○○亦步出東寶眼鏡行駕車離
    去。嗣於甲○○報案後，為警循線查獲。
二、案經屏東縣警察局東港分局報告臺灣屏東地方法院檢察署檢
    察官偵查起訴。
    理  由
甲、程序方面：
一、關於被告丁○○之原審辯護人爭執後述證人於警詢中陳述之
    證據能力部分：
  (一)按被告以外之人，於審判外之言詞或書面陳述，除法律有規
    定者外，不得作為證據；又被告以外之人（包括證人、鑑定
    人、告訴人、被害人及共同被告等）於檢察事務官、司法警
    察官或司法警察調查中所為之陳述，與審判中不符時，其先
    前之陳述具有較可信之特別情況，且為證明犯罪事實存否所
    必要者，得為證據，刑事訴訟法第159 條第1項 、第159 條
    之2 分別定有明文。是被告以外之人於司法警察（官）調查
    中所為之陳述，依刑事訴訟法第159 條第1 項規定，係屬傳
    聞證據，原則上無證據能力，惟如該陳述與審判中不符時，
    其先前之陳述具有較可信之特別情況，且為證明犯罪事實存
    否所必要者，依同法第159 條之2 規定（即刑事訴訟法第15
    9 條第1 項所指之「除法律有規定者外」），始例外認為有
    證據能力；如該陳述與審判中相符時，因該陳述並不符合刑
    事訴訟法第159 條之2 有關傳聞例外之規定，故不得作為認
    定本案犯罪事實有無之證據。此時，當以其於審判中之陳述
    作為證據。另所謂「前後陳述不符」之要件，應就前後階段
    之陳述進行整體判斷，以決定其間是否具有實質性差異，惟
    無須針對全部陳述作比較，陳述之一部分有不符，亦屬之。
    而「可信性」要件，乃指陳述係在特別可信為真實之情況下
    所為者而言，例如被告以外之人出於自然之發言，或違反自
    己利益之陳述等特別情形均屬之（最高法院95年度台上字第
    5740號判決意旨參照）。
  (二)經查：共同被告丙○○於警詢及原審審理時，均稱不知何人
    竊取甲○○所有2 萬元、何人搶奪戊○○所有50萬元，其均
    未參與；另共同被告乙○○就被訴與被告丁○○、丙○○等
    人，一同搶奪戊○○部分，於警詢中供述：當日係搭載友人
    前往東港地區，適巧行經案發地點，未參與搶奪，亦不認識
    被告丁○○等語，核與其於原審審理中之證詞相符（參原審
    卷第124 頁正、反面）；是共同被告丙○○及乙○○等人於
    警詢中陳述，因與渠等於原審審理中之證詞相符，不具必要
    性，依上開規定，渠等於警詢中之陳述，並不符合刑事訴訟
    法第159 條之2 有關傳聞例外之規定，不得作為認定被告丁○○犯罪事實有無之證據，並無證據能力。此時，當以丙○○、乙○○分別於原審審判中之證述作為證據。另證人劉文
    瑞、徐建中均未經當事人聲請傳喚到院作證，無從與渠等於
    警詢中之證詞核對是否相符，是證人劉文瑞、徐建中於警詢
    中之證詞，亦與上開刑事訴訟法第159 條之2 有關傳聞例外
    之規定未合，同不得作為認定被告丁○○犯罪事實有無之證
    據。
  (三)證人蔡鈺蓮於警詢中之陳述，關於本身曾否親身見聞被告丙○○交付修理之眼鏡是否完整、有無企圖吸引他人注意、見
    丙○○所有之休旅車遭擦撞後之反應等節，以及是否曾於警
    詢中指認出被告丙○○，均與其於原審審理時之證詞存有出
    入；另證人戊○○則於原審審理時，關於行搶嫌犯之面貌、
    是否為被告丁○○等情，已不復記憶，與其前於警詢中可明
    確指認之情形有別；而證人甲○○於警詢及原審審理時，雖
    均一致證述被告丁○○為竊取其所有放置在機車置物箱內現
    金之人，被告丙○○則係跟隨進入東寶眼鏡行佯裝修理眼鏡
    ，於其現金失竊後，即駕駛休旅車離開之人，然關於是否尚
    有第三人與被告丁○○、丙○○一同行竊，則見歧異；經斟
    酌其3 人於警詢中直陳其情，可自由、從容立即反應所知，
    應屬出於自然之發言，且為證明被告丁○○犯罪事實存否所
    必要，是證人甲○○、蔡鈺蓮、戊○○等人於警詢中之陳述
    ，對被告丁○○而言，應均有證據能力。至該等證據之證明
    力，仍應由本院綜合全辯論意旨及調查證據所得，依法認定
    ，詳後述。
二、其餘本判決後述所引用之證據資料，其中傳聞證據部分，縱
    無刑事訴訟法第159 條之1 至第159 條之4 或其他規定之傳
    聞證據例外情形，亦因檢察官、被告丁○○及丙○○、乙○○等人，或同意可作為證據使用，或未聲明異議，依刑事訴
    訟法第159 條之5 第1 項、第2 項之規定，本院審酌該證據
    作成之情況，認為適當，應得為認定被告丁○○、丙○○及
    乙○○等人犯罪事實存否之證據。至本判決未引用之證據，
    既未經援引為認定犯罪事實之基礎，爰不逐一論述該等證據
    之證據能力，附此敘明。
乙、實體方面：
壹、有罪部分：
一、訊據上訴人即被告丁○○矢口否認涉有竊盜犯行，辯稱：96
    年9 月3 日上午，係在高雄地區從事模板工作等語。
二、經查：
  (一)上開犯罪事實，業據證人即被害人甲○○於警詢、偵查及原
    審98年6 月30日審理中證述：於96年9 月3 日上午10時30分
    許，因生意需要，前往彰化銀行林邊分行兌換小額鈔票，兌
    得後便將現款置於一包袋內，並放入機車置物箱；返家途中
    至東寶眼鏡行，因認調整眼鏡甚快，便未將現款取出；進入
    眼鏡行交付眼鏡與店員後，曾朝店外望去，見一人在眼鏡行
    旁冷飲店，該人與之對視後，較為退走，尚未接近伊機車；
    其後被告丙○○進入同眼鏡行，將眼鏡交付另一店員，以手
    比劃、未言語，因曾看向被告丙○○，故有印象；為伊調整
    眼鏡之店員面朝店外，見人翻開伊機車置物箱，伊受告知後
    ，立刻轉身外出欲拉住竊嫌騎乘之機車，然未能攔阻，當時
    有見及被告丁○○面貌，係未經安全帽遮掩之部分，認出即
    為先前在冷飲店與伊對看之人，被告丁○○雖配戴全罩式安
    全帽，然仍可確定面貌，因最初在眼鏡行內與在飲料店之被
    告丁○○對望時，距離僅約4 、5 公尺。遭竊期間惟想攔阻
    被告丁○○，未注意被告丙○○是否跟出，僅知被告丙○○
    之後有步出店外，並駕駛休旅車離去；伊無近視、僅有老花
    等語明確（見警卷(一)第21頁至第22頁、偵查卷(一)第80頁至第
    82頁、原審卷第89頁至第90頁）。另證人即東寶眼鏡行店員
    蔡鈺蓮於偵查及原審98年8 月4 日審理中結證稱：於96年9
    月3 日上午10時35分許，甲○○前來交付眼鏡與伊修理後，
    一瘖啞人亦進入店內，斯時由店內老闆娘蘇佳如、同事吳雅
    秋接待該瘖啞人；伊維修甲○○眼鏡完畢，餘光見店外有一
    頭戴全罩式安全帽之男子以手翻開甲○○停放在店前騎樓之
    機車置物箱，不知有無使用工具，便轉告甲○○，甲○○朝
    外看去，便奔跑出店外，伊亦隨同外出察看，見甲○○拉到
    竊嫌機車後方，然機車一經加速，仍迅即離去，甲○○未能
    成功攔阻，並未摔倒，伊未見及竊嫌容貌等語（見偵查卷(一)
    第48頁至第51頁、原審卷第119 頁至第120 頁）；及證人即
    東寶眼鏡行店員吳雅秋於原審99年1 月19日審理時結證稱：
    於96年9 月3 日在東寶眼鏡行擔任店員乙職，當日上午一顧
    客進入調整眼鏡，由老闆娘招呼後，轉交該顧客眼鏡與伊調
    整，該眼鏡並無損壞，亦無歪斜，為正常眼鏡。期間伊往外
    見及一人掀開被害人機車坐墊，然未見該人面貌，以身材判
    斷應為男性，被害人雖曾追出，然未能抓阻機車，嫌犯騎乘
    機車離去過程中，機車車頭曾衝撞由伊調整眼鏡顧客駕駛前
    來停放店外之休旅車左後方等語（參原審卷第192 頁背面至
    第194 頁）；暨證人即東寶眼鏡行管理人員蘇佳如於原審99
    年1 月19日審理時結證稱：係東寶眼鏡行老闆娘，於96年9
    月3 日上午，因店員蔡鈺蓮稱顧客停放店外之機車座墊經人
    掀開，店內之車主發覺，便跑出抓住嫌犯機車，伊在店內觀
    望，只見嫌犯仍騎乘機車逃逸離去，離開之際，該嫌犯機車
    車頭曾擦撞休旅車左後方，該嫌犯配戴全罩式安全帽，以體
    型判斷應為男性。當時店內尚有一顧客，不知是否係共犯，
    該顧客為瘖啞人，係駕駛一休旅車前來，進入店內交付眼鏡
    與伊，伊則轉交服務人員調整，然該眼鏡並無任何特別損壞
    之處等語（參原審卷第190 頁至第192 頁），均相符合。因
    證人甲○○歷次於警詢、偵查及原審審理時所為之證詞內容
    一致，明確指出被告丁○○為著手行竊之人，被告丙○○則
    係跟隨進入眼鏡行佯裝修理眼鏡者等情（見警卷(一)第21頁背
    面至第22頁、偵查卷(一)第82頁、原審卷第89頁至第89頁背面
    ）；依案發當時為日間接近中午時段，證人甲○○近物視力
    並無不良，在近距離觀察之情形下，應無混淆誤認之虞。且
    如非實情，當無法於歷時近2 年之期間，猶能記憶、辨認，
    而於為前後相符、未有矛盾或瑕疵之陳述。佐諸證人甲○○
    於警詢中曾分別以相片、本人辨識方式（見警卷(一)第21頁背
    面至第22頁、第24頁），指認出被告丁○○，以其於偵查及
    原審審理中亦證述：警詢時，在警方提供3 人照片，僅詢問
    是否照片中之人犯案，未向伊作何表示，伊一眼即辨識出竊
    取金錢及進入眼鏡行之顧客，分別為被告丁○○、丙○○，
    與被告丁○○、丙○○、乙○○間無仇怨或糾紛等語（見偵
    查卷(一)第82頁）。可認被害人甲○○與被告丁○○、丙○○
    等人並無嫌隙，素不相識，衡無設詞誣攀之動機，故能依樣
    貌辨識出被告丁○○，乃因其曾近距離與被告對視，之後並
    於為防護所有現款而追出欲捉住被告丁○○騎乘之機車時，
    見及其面容未經安全帽遮掩之部分；亦因在同眼鏡行內，朝
    隨同進入之顧客即被告丙○○觀看，故對之存有印象；可認
    其係依憑記憶而為指認，並非在受到不當誤導下所為。此觀
    之證人甲○○於警詢中就被告丁○○、丙○○及乙○○等人
    之照片作辨認，未直指出被告乙○○涉案，關於是否有他人
    與被告丁○○、丙○○等人共犯，亦稱須由警方查證等情（
    見警卷(一)第22頁），益徵證人甲○○係依自己親身見聞，翔
    實陳述，其證詞應可採信。
  (二)被告丁○○當時住、居地點分別在屏東縣琉球鄉○○路253
    之3 號、高雄市三民區市○○路383 號2 樓之3 （見警卷(一)
    第1 頁被告丁○○警詢筆錄），而被告丙○○住處則為高雄
    縣鳳山市○○街16巷2 號7 樓，被告2 人之住居所距離本件
    案發地點均有相當之路程，即屏東縣林邊鄉理非渠等平日活
    動區域，東寶眼鏡行更非渠等慣常行經或維修眼鏡之處，被
    告2 人如非事先有竊盜之犯意聯絡，謀議為竊盜行為之分擔
    ，豈會如此湊巧於同一時間，出現在東寶眼鏡行附近；而被
    害人甲○○所有置於店外機車置物箱之現金，更係適於被告
    丙○○跟隨甲○○進入上開眼鏡行後不久，隨即遭人著手竊
    取，此在時間上太為巧合，令人難以置信。
  (三)參以上開證人吳雅秋之證詞，可知被告丙○○交付修理之眼
    鏡，鏡架完整、角度合適，衡情，並無必須非在外地臨時修
    理、調整之處，由此益見被告丙○○進入眼鏡行之目的，洵
    非單純在於修理、調整眼鏡，否則，其若主觀上確實感到其
    眼鏡配戴時有何不合、不適，在店員見眼鏡無需調整之處，
    未作任何調整更動而將之歸還被告丙○○配戴之際，依常理
    ，被告丙○○應不會未再試著向店員表示眼鏡不符合其個人
    使用之情狀請求調整，反而於被告丁○○竊取財物得逞後，
    即步出店外，駕駛汽車迅速離去，實有異於常情。
  (四)又被告丁○○與丙○○早因參加救國團活動結識，且為在台
    南地區就讀啟聰學校之同伴等情，業據被告丁○○、丙○○
    各於偵查中陳明在卷（分別見偵查卷(一)第21頁、第66頁）；
    然被告丁○○於警詢之初，卻矢口否認認識被告丙○○等情
    （見警卷(一)第2 頁至第3 頁）；假若被告丁○○並未於96年
    9 月3 日上午10時30分許前，與被告丙○○一同謀議行竊，
    或未曾涉案，而不知悉被告丙○○為參與他人竊盜甲○○現
    款之共犯時，其大可坦承與被告丙○○認識之事實及經過，
    而不致於警詢之初，就此部分竟昧於事實而為虛偽陳述，其
    心虛飾卸之情，灼然可見。
  (五)至被告丁○○所舉證人余金帶於原審98年6 月30日審理中結
    證稱：從事建築模板工作，僱用被告丁○○已5 、6 年，以
    工次記薪，每日1,900 元，96年間平均每月工作26、27日，
    由伊帶班記工，上午7 時30分至上午11時30分、下午2 時至
    下午6 時，於上午約7 時或7 時30分許點名，96年9 月、10
    月間之工作地點應在高雄市○○路等語（參原審卷第92頁背
    面至第93頁）。然觀諸證人余金帶於同次審判程序中亦證陳
    ：不知被告丁○○96年9 月3 日是否報到工作，96年度工作
    紀錄之簿冊簿子紀錄已無保存，無固定放假日期，如未上班
    ，即屬放假等語（參原審卷第93頁），可知證人余金帶前揭
    證詞，僅得證明被告丁○○於96年間，曾受僱在高雄市○○
    路工地從事模版工作；而關於96年9 月3 日究為工期或假日
    ，如係工作日，被告丁○○於該日上午曾否報到工作，及有
    無於上午經報到點名後離開等情節，均無法依據該證人上開
    證詞內容而予以綜合判斷，自難以之作為被告丁○○不在場
    之證明，或以之判斷證人甲○○上開證述內容，有何不能採
    信之瑕疵。
  (六)又竊盜共犯參與犯行之情狀、態樣，本非出於一端，或把風
    、接應；或事先至現場查探；或於案發過程中視情形因應、
    伺機而動，如阻擋被害人者屬之。被告丙○○進入案發地點
    前之眼鏡行內佯為修理眼鏡，其縱然並未另外為特異舉措吸
    引眾人之注意，然因該眼鏡行之店員蘇佳如負責接待之、店
    員吳雅秋則為之查看維修眼鏡，被告丙○○適已分散該2人
    對於店外情形之監督、注意能力，以當時眼鏡行內店家人員
    僅3 名之情形而言，不啻大幅降低被告丁○○失風被捕之風
    險。是以證人甲○○、蔡鈺蓮、蘇雅如、吳雅秋等人各於偵
    查及原審審理時之證詞，雖無法認定被告丙○○有如起訴書
    所稱吸引眾人之注意力之舉，猶無法因而為有利於被告丙○○之認定。
  (七)證人甲○○於偵查中結證稱：前於警詢中稱被告丁○○、丙○○外，尚有一男子為同夥，以及共犯曾在眼鏡行旁飲料攤
    購買3 杯飲料等節，均係聽聞警方講述，伊於案發當時不知
    有第三人共犯，於警詢中亦僅指認出2 人等語明確（見偵查
    卷(一)第82頁）；證人蔡鈺蓮於偵查中對於被告丙○○進入店
    內之際，是否攜帶飲料，亦無印象等語（見偵查卷(一)第50頁
    ）；另證人即在屏東縣林邊鄉○○路134 號販售飲料之劉文
    瑞於偵查中亦證稱：自始至終未目擊96年9 月3 日上午之竊
    案。當日上午有一客人交付1,000 元購買飲料，因不懂對方
    比劃之意，故遞交紙張，經書寫表示購買綠茶3 杯，係於案
    發後持該鈔票至眼鏡行內請店員辨識，在內蒐證之警方聽聞
    伊講述過程，認伊或可指認該瘖啞人，然當日忙碌，未注意
    該名顧客，無法認出，該人購得綠茶後，隨即騎乘機車離去
    ，並非之後騎車擦撞休旅車之人、亦非駕駛休旅車之人，僅
    能提供對方書寫表示購買綠茶之單子，未詳細閱覽警詢筆錄
    ，不知警方如何繕記等語綦詳（見偵查卷(一)第76頁至第77頁
    ），是上開證人均無法確認有第三人與被告丁○○、丙○○
    證詞共同竊盜，或該第三人與被告2 人為如何之犯意聯絡、
    行為分擔，顯不能以上開證人於警詢中之證詞及記載「綠茶
    5 分半、3 」之紙張（見警卷(一)第52頁），遽以認定必有第
    三人參與本案竊盜犯行。
  (八)綜上所述，足見被告丁○○前揭所辯，與常情有悖，亦與事
    實不符，顯係卸責之詞，不足採信。本件事證明確，被告丁○○共同竊盜犯行，堪以認定。
三、核被告丁○○所為，係犯刑法第320 條第1 項之竊盜罪。而
    按刑法第321 條第1 項第4 款之結夥三人以上竊盜，係指實
    施中之共犯確有3 人以上者，始能成立，即共謀共同正犯之
    人不能算入該結夥人數之內；又若2 人共同竊盜完成之後，
    為掩護或處分贓物計，與另1 人聯絡，則該1 人自不能算入
    結夥三人之內（最高法院23年上字第2752號及46年台上字第
    531 號判例參照）。該購買飲料之瘖啞人，早在被告丁○○
    著手行竊前，已騎乘機車離去，業據證人劉文瑞於偵查中證
    述如前，縱曾事前與被告丁○○、丙○○等人謀議行竊，然
    不能因此計入實施竊盜之結夥人數。況以本件檢察官所指共
    犯即該購買飲料之顧客，雖適與被告丁○○、丙○○同為瘖
    啞人，仍乏證據證明該人就本案竊盜犯行，與被告丁○○或
    丙○○間，如何有犯意之聯絡，且以其購買飲料後隨即離去
    之情狀觀之，更難認有何竊盜犯行之行為分擔，詳前述，是
    檢察官認被告丁○○、丙○○等人均係犯結夥三人以上之加
    重竊盜罪，容有誤會，惟起訴之基本事實同一，應由本院變
    更起訴法條後而加以審理。被告丁○○與丙○○就上開竊盜
    犯行，彼此間互有犯意聯絡及行為分擔，為共同正犯。被告
    丁○○前因懲治盜匪條例等案件，經臺灣高雄地方法院判處
    有期徒刑5 年6 月確定，於86年6 月7 日縮短刑期假釋出監
    ，經撤銷假釋，應執行殘刑有期徒刑3 年3 月4 日；另因搶
    奪案件，經臺灣臺中地方法院判處有期徒刑1 年6 月確定，
    與上開殘刑接續執行，於93年4 月17日縮短刑期執行完畢事
    實，有臺灣高等法院被告前案紀錄表在卷可參，其受有期徒
    刑執行完畢後，5 年以內故意再犯本件有期徒刑以上之罪，
    為累犯，應依法加重其刑。另按刑法第20條所謂瘖啞人，自
    係指出生及自幼瘖啞者言，瘖而不啞，或啞而不瘖，均不適
    用本條（參照司法院院字第1700號解釋）。查被告丁○○所
    領取之中華民國身心障礙手冊記載之殘障類別為聽能，且未
    有語言機能障礙或多重障礙類別之註記，有上開身心障礙手
    冊影本在卷可佐（見警卷(一)第66頁），依上開解釋，尚難認
    為瘖啞人，被告丁○○既領有身心障礙手冊，且早至啟聰學
    校就讀、接受手語教育，業據被告表述明確（見偵查卷(一)第
    66頁），渠使用若干社會資源，以手語與他人溝通並無障礙
    ，非屬立法當時所著眼身處至為不利之社會地位之瘖啞族群
    。且參照本案竊盜犯罪情節，顯係渠見被害人步出銀行，研
    判領得現款，乃謀議規劃犯案，其情殊無可取，爰不適用上
    開規定減輕其刑，併予說明。
四、原判決就被告丁○○竊盜部分，以被告丁○○罪證明確，因
    予適用刑事訴訟法第300 條、刑法第28條、第320 條第1 項
    、第47條第1 項、第41條第1 項前段，刑法施行法第1 條之
    1 之規定，並審酌被告丁○○時值壯年，竟任意竊取他人財
    物，行為可議，且犯後否認犯行外，未賠償被害人損失，難
    認具有悔意，態度同屬不佳，又有搶奪、竊盜等前科，有渠
    臺灣高等法院被告前案紀錄表在卷可證，與本案渠所犯竊盜
    罪，均屬財產類型犯罪，其恝置他人財產法益於不顧之心態
    ，可見一斑；另考量本案失竊取金額為2 萬元，及其參與犯
    罪之行為、犯罪動機、目的等一切情狀，量處有期徒刑6 月
    ，併斟酌前開犯罪情狀，諭知如易科罰金之折算標準。其認
    事用法核無違誤，所處之刑亦屬允當。被告丁○○上訴意旨
    ，仍執前詞，否認犯罪，指摘原判決該部分不當，為無理由
    ，應予駁回。
貳、無罪部分：
一、公訴意旨另以：被告丁○○為掩飾作案，於96年10月1 日，
    先基於行使變造特種文書之故意，在不詳地點，將所騎乘車
    牌號碼XD7-615 號重型機車之車牌號碼數字「6 」，以膠帶
    貼改為「8 」，進而騎乘該車使用之，妨害警察機關及監理
    機關管理車牌之正確性。再夥同被告丙○○、乙○○及一真
    實姓名、年籍均不詳之成年男子，共同基於意圖為自己不法
    所有之犯意聯絡，由被告丁○○騎乘上述機車，被告丙○○
    駕駛車牌號碼8013-FD 號休旅車，被告乙○○則騎乘車牌號
    碼J3U-973 號重型機車搭載該不詳姓名之成年男子，在屏東
    縣東港鎮內尋找作案對象；於同日下午2 時1 分許，告訴人
    戊○○在屏東縣東港鎮東港區漁會信用部前，將領取之50萬
    元現金放在騎乘車牌號碼PGQ-436 號重型機車之右側置物箱
    內，即騎乘該機車欲返回住處；被告丁○○、丙○○、乙○○等人見狀尾隨，於同日下午2 時15分許，至屏東縣東港鎮
    ○○里○○路進德大橋北上100 公尺處，趁戊○○不及防備
    之際，由被告丁○○徒手搶取戊○○置於其機車置物箱內之
    50萬元，得手後加速逃逸（以上為臺灣屏東地方法院檢察署
    97年度偵字第2501號）。因認上開部分，被告丁○○、丙○○、乙○○等人均涉有刑法第326 條第1 項之加重搶奪罪嫌
    ，被告丁○○另涉刑法第216 條、第212 條行使變造特種文
    書罪嫌云云。
二、按犯罪事實應依證據認定之，無證據不得認定其犯罪事實；
    不能證明被告犯罪或其行為不罰者，應諭知無罪之判決，刑
    事訴訟法第154 條第2 項及第301 條第1 項分別定有明文。
    又刑事訴訟法上所謂認定犯罪事實之證據，係指足以認定被
    告確有犯罪行為之積極證據而言，該項證據自須適合於被告
    犯罪事實之認定，始得採為斷罪資料。認定犯罪事實應依證
    據，為刑事訴訟法所明定，故被告否認犯罪事實所持之辯解
    ，縱屬不能成立，仍非有積極證據足以證明其犯罪行為，不
    能遽為有罪之認定。認定犯罪事實所憑之證據，雖不以直接
    證據為限，間接證據亦包括在內；然而無論直接或間接證據
    ，其為訴訟上之證明，須於通常一般之人均不致有所懷疑，
    而得確信其為真實之程度者，始得據為有罪之認定，倘其證
    明尚未達到此一程度，而有合理之懷疑存在時，事實審法院
    復已就其心證上理由予以闡述，敘明其如何無從為有罪之確
    信，因而為無罪之判決，尚不得任意指為違法。刑事訴訟法
    第161 條第1 項規定，檢察官就被告犯罪事實，應負舉證責
    任，並指出證明之方法。因此，檢察官對於起訴之犯罪事實
    ，應負提出證據及說服之實質舉證責任。倘其所提出之證據
    ，不足為被告有罪之積極證明，或其指出證明之方法，無從
    說服法院以形成被告有罪之心證，基於無罪推定之原則，自
    應為被告無罪判決之諭知（最高法院29年上字第3105號、30
    年上字第1831號、76年臺上字第4986號及92年臺上字第128
    號判例意旨參照）。
三、公訴人認被告丁○○、丙○○、乙○○等人涉有刑法第326
    條第1 項之加重搶奪罪嫌，被告丁○○另涉刑法第216 條、
    第212 條行使變造特種文書罪嫌，無非係以被害人戊○○於
    警詢及偵查中之指訴，暨證人徐建中於警詢中之證詞等為論
    罪依據。
四、訊據被告丁○○坦承使用車牌號碼XD7-615 號重型機車之事
    實；被告丙○○則承認於96年10月1 日下午2 時11分許，駕
    駛車牌號碼8013-FD 號休旅車，往屏東縣東港鎮進德大橋方
    向行進等情；被告乙○○則坦承於96年10月1 日下午2 時11
    分許，騎乘車牌號碼J3U-973 號重型機車搭載他人至屏東縣
    東港鎮乙情；然均否認涉有上開所示加重搶奪犯行，被告丁○○辯稱：96年10月1 日並未騎乘機車至屏東縣東港鎮等語
    ；被告丙○○則以：96年10月1 日係搭載妻兒前往東港地區
    購買海鮮，並非至上開地區犯案等語置辯；被告乙○○則辯
    稱：96年10月1 日係與友人蔡志龍共乘機車前往東港飲食、
    遊玩等語。
五、經查：
  (一)證人戊○○固於警詢及偵查中指訴：於96年10月1 日下午2
    時15分，為支付漁船船員薪資及購買漁船補給用品，前往屏
    東縣東港區漁會信用部提領50萬元，將之放入機車右後方置
    物箱後，便騎乘機車返回屏東縣新園鄉居處，途中行經進德
    大橋上約100 公尺處，遭一騎乘機車之男子先以機車自後方
    撞擊伊機車，伊驚嚇、煞停，歹徒隨即趁伊不注意之際，以
    左手開啟伊機車置物箱，搶走其內現金，以照片指認出被告
    丁○○為行搶之人，歹徒搶得財物後逃逸約10公尺，曾打開
    全罩式安全帽臉部防護罩部分，回顧觀看伊約2 秒鐘，故見
    歹徒面貌等語在卷（見警卷(一)第29頁至第30頁、第32頁至第
    33頁、第35頁背面，偵查卷(一)第55頁至第57頁）。惟觀諸其
    警詢之初先稱：搶走現金之歹徒騎乘一灰色重型機車，頭戴
    全罩式安全帽，穿著黑色上衣，年紀約30歲等語（見警卷(一)
    第29至30頁）；待再次接受調查，經警詢問何以調閱監視錄
    影畫面所示歹徒特徵係穿著灰色外套、騎乘銀色機車，與其
    前次警詢中所陳不同時，則陳：因當時慌張，轉頭過去，印
    象中外套顏色似為黑色，或係記憶錯誤等語（見警卷(一)第33
    頁至第34頁）；又其經警通知到場指認時，不過憑藉案發時
    所見歹徒半邊臉部，指認係被告丁○○等情（見警卷(一)第37
    頁背面）。參以證人戊○○於原審98年6 月30日審理中結證
    稱：行搶歹徒曾掀起安全帽，轉過臉，伊見及歹徒左臉，紅
    紅黑黑，當時距離相較證人應訊台至審判長席之距離，約有
    3 、4 倍遠，伊遭撞擊時，已屬昏暈狀態，報案時警方提供
    多張相片指認，然指認前，已先看過監視錄影；係憑歹徒左
    下巴微腫情狀，認與被告丁○○相片有點像，且警方已先行
    表示攝入之機車係被告丁○○騎乘，始指認被告丁○○照片
    等語明確（參原審卷第90頁背面至第91頁背面）。可知證人
    戊○○於案發當時，因受撞擊而處於驚嚇、昏暈狀態，是否
    能清楚觀察、記憶周遭情狀，已非無疑。
  (二)被害人戊○○所稱窺見歹徒面容，不過翻起安全帽防護罩後
    ，未經遮掩部分中之左側臉部，且係在約10公尺處距離外，
    僅2 秒轉瞬時間觀察；較諸歹徒所穿著衣物及騎乘機車之顏
    色，係至為明顯之外在客觀事項，被害人撞擊後，更曾持續
    見歹徒騎乘機車逃逸離去，其辨別、記憶及描述，理應更為
    容易。然證人戊○○於初次警詢之際，斯時記憶應較為清晰
    ，對於案發經過之印象當尚未因時間經過而減弱、不清楚，
    卻就歹徒之外套、機車車身顏色等情節，所述容與監視錄影
    畫面顯示之事實不符，則其是否確實能清楚辨識行搶者之容
    貌，饒堪研求。復經參酌一般人於突然遭搶之瞬間，必然受
    有相當程度之驚嚇，而證人戊○○又係歹徒先以撞擊機車方
    式分散其注意力，以其上開證詞，可知證人戊○○確實因此
    受到驚嚇、感到昏暈，更難認依其當時之感官能力，猶能清
    楚辨識行搶歹徒之面貌，而全無記憶錯誤之可能。況其於偵
    查中證述：係在歹徒行搶後已行進100 餘公尺後，因曾將安
    全帽前罩拿起向後方望去，始見到歹徒之眼、鼻等情（見偵
    查卷(一)第55頁），其所陳見及歹徒面容之距離，先後已有歧
    異，倘以100 公尺之距離，是否能於短暫2 秒間，清楚辨識
    並記憶歹徒相貌，實須存疑。是綜合證人戊○○及歹徒於案
    發時停留之短暫時間及所處環境、相關位置，委無由此斷論
    證人戊○○能對歹徒觀察明白、清楚記憶。次徵之證人戊○○事後製作筆錄、進行指認程序之際，固有其他嫌疑人照片
    可資選擇、比對排除，然僅依憑嫌犯左側下巴略腫之情形為
    特徵作出指認，並未陳述行搶歹徒有何異於常人，足資辨識
    之特徵；又係在警方已告知被告丁○○係錄影畫面中機車使
    用人後，始為指認，該暗示、誘導因素，不無可能對於證人
    戊○○記憶產生延續性之影響，而留下相當印象，此種誤認
    危險之不利益，自不能強行歸諸被告丁○○。準此，因證人
    戊○○之證詞固能證明現金遭搶之事實，然關於何人行搶部
    分，非無瑕疵可指，無法逕認其指認信而有徵，當不能以之
    遽為被告丁○○不利之認定。
  (三)至證人徐建中於警詢中之證詞（此部分未作為認定被告丁○○犯罪事實有無之證據）、車籍資料、監視錄影翻拍畫面及
    原審勘驗上開監視錄影結果（見警卷(一)第16頁背面至第17頁
    、第41頁至第50頁、第77頁，警卷(二)第12頁，原審卷第140
    頁至第142 頁、第145 頁至第147 頁、第161 頁至第164 頁
    ），固可證明於96年10月1 日下午1 時55分許，被害人戊○○在屏東縣東港區漁會信用部提領現款離開後，至同日下午
    2 時11分許前，期間被告丙○○曾駕駛車牌號碼8013-FD 號
    休旅車、被告乙○○曾與人共乘車牌號碼J3U-97號機車，與
    被害人機車行經同一路線；及一車牌號碼顯示為XD7-815 號
    【然車身款式、顏色與車牌號碼XD7-815 號機車登記資料均
    有異，而與被告丁○○所有車牌號碼XD7-615 號（現車牌號
    碼為936-CMB 號）機車相類之機車】，經行搶歹徒於上開期
    間騎乘，亦與被告丙○○、乙○○等人之汽機車行經同一路
    線。然以原審勘驗監視錄影之結果，因錄影鏡頭範圍、視野
    有限，攝得各該車輛經過之時間，均在須臾之間，且僅有3
    段不連續之錄影，要無從判斷相互間有無緊密尾隨、追蹤、
    聯絡等情狀，自不能遽此作為不利於被告丁○○、丙○○、
    乙○○等人之認定。
  (四)又攝得車牌號碼顯示「XD7-815 」之機車之監視錄影，未經
    檢送過院，亦已調取無果（參原審卷第164 頁、第171 頁）
    ，而觀諸該監視錄影翻拍之照片（見警卷(一)第49頁至第50頁
    ），行搶歹徒所騎乘機車之車身、顏色雖與車牌號碼XD7-81
    5 號機車登記資料不符，反與被告丁○○所有上開機車相合
    ，然因照片中車牌號碼已不甚清晰，不僅無法辨別車牌號碼
    原係由何號碼變造，更無從猜認其中若干英文字母或數字而
    為變造，又係以何方式變造。佐諸案發期間與車牌號碼XD7-
    615 號機車同為光陽廠牌、同款式或相類款式之銀色機車，
    應所在多有，當不得遽認照片所示機車之車牌必係由號碼「
    XD7-615 」之車牌變造、偽造而來。
  (五)被告乙○○與丁○○、丙○○2 人並不相識，且其當天係因
    友人南下拜訪，遂帶友人前往東港吃海產、遊玩而路過案發
    地點附近，且從卷內資料無從得知被告3 人有何接觸、商議
    共同搶奪，公訴人亦未就被告3 人如何之犯意聯絡加以舉證
    ，故尚難僅憑被告乙○○所騎乘之機車曾被現場監視器拍攝
    到與被害人戊○○行經同一路線，而認定被告徐進南有參與
    本件搶奪被害人戊○○之犯行。
  (六)綜上所述，因檢察官指被告丁○○於96年10月1 日變造車牌
    ，並於同日夥同被告丙○○、乙○○及另一男子，共同對戊○○犯搶奪罪等部分，所為舉證尚不足使一般之人均不致有
    所懷疑，無從使本院形成被告等犯罪之確信；此外，復查無
    其他積極證據足資證明被告丁○○、丙○○、乙○○各有檢
    察官所指此部分犯行，揆之上開法條規定及判例意旨，被告
    等3 人該部分犯罪均屬不能證明，爰分別就被告丁○○、丙○○及乙○○被訴共犯加重搶奪罪部分，均為無罪之諭知，
    並就被告丁○○被訴犯行使變造特種文書部分，亦為無罪之
    諭知。
六、原判決就被告丁○○被訴犯行使變造特種文書及被告等3 人
    被訴結夥搶奪罪部分，以不能證明被告等犯上開之罪，而為
    被告等該部分無罪之諭知，經核並無違誤；檢察官循告訴人
    戊○○具狀請求上訴意旨，略以：被害人戊○○在遭搶當下
    ，固自陳因此驚嚇及暈眩，但對行搶之人在逃逸過程中，曾
    將安全帽前罩拉起並回頭望向衲被害人一節，於警、偵及法
    院審理中，卻先後指訴不移，而歹徒亦因回頭時掀開安全帽
    前罩之舉動，致使被害人得以窺見歹徒係戴眼鏡及下巴微腫
    一情，其先後歷次之描述亦無差異，經核與被告丁○○之外
    貌相符，故其在警、偵訊中之指認，是否即非無可採，似有
    再探究之餘地；再參以被告丙○○、乙○○二人所搭之交通
    工具於被害人被行搶時，均前後出現在同一路線，另經現場
    監視器攝得疑似有變造車號且係下手行搶之XD7-815 號機車
    ，原審既認定與被告丁○○之XD7-615 號機車款式及顏色相
    若，益證被害人指訴之對象，迨為被告丁○○等無疑等為由
    ，指摘原判決該部分不當云云。然查：(一)被告乙○○與丁○○、丙○○2 人並不相識，且其當天係因友人南下拜訪，遂
    帶友人前往東港吃海產、遊玩而路過案發地點附近，且從卷
    內資料無從得知被告3 人間有何接觸、商議本件搶奪之犯行
    ，公訴人亦未就被告3 人如何之犯意聯絡加以舉證，故尚難
    僅憑被告乙○○所騎乘之機車曾被現場監視器拍攝到與被害
    人戊○○行經同一路線，而認定被告徐進南有參與本件搶奪
    被害人戊○○之犯行。(二)本件行搶歹徒所騎乘機車之車身、
    顏色雖與車牌號碼XD7-815 號機車登記資料不符，卻與被告
    丁○○所有上開機車相合，然因照片中車牌號碼已不甚清晰
    ，不僅無法辨別車牌號碼原係由何號碼變造，更無從猜認其
    中若干英文字母或數字而為變造，又係以何方式變造，參以
    案發期間與車牌號碼XD7-615 號機車同為光陽廠牌、同款式
    或相類款式之銀色機車，應所在多有，當不得遽認照片所示
    機車之車牌必係由號碼「XD7-615 」之車牌變造、偽造而來
    ，而認定該拍攝之機車確實係由被告丁○○所騎乘。(三)證人
    戊○○就指認被告丁○○部分，先後於警詢、偵查及原審所
    述，並不一致，已詳前所述，且查無證據證明案發現場之XD
    7-815 號機車為被告丁○○所騎乘；而被告丙○○雖曾與丁○○參與竊盜甲○○之行為，此業據本院認定詳前所述，但
    被害人戊○○指認被告丁○○之證詞，既為本院所不採，亦
    查無證據足證被告丙○○所駕駛車牌號碼8013-FD 號休旅車
    曾在案發現場附近出現，且與被害人戊○○曾行駛同一路線
    ，即認被告丙○○有共同參與本件搶奪之犯行。綜上，是檢
    察官就該部分之上訴，並無理由，應予駁回。
參、被告高國鍾被訴結夥竊盜無罪部分，及竊盜罪有罪部分，均
    未據上訴而告確定，併此敘明。
據上論斷，應依刑事訴訟法第368條，判決如主文。
本案經檢察官陳國全到庭執行職務。
中    華    民    國    99    年    6     月    28    日
                  刑事第二庭    審判長法  官  林正雄
                                      法  官  陳啟造
                                      法  官  黃壽燕
以上正本證明與原本無異。
竊盜罪、行使變造特種文書罪部分均不得上訴。
加重搶奪罪部分，被告不得上訴，檢察官如不服本判決應於收受
本判決後10日內向本院提出上訴書狀，其未敘述上訴理由者，並
得於提起上訴後10日內向本院補提理由書狀（均須按他造當事人
之人數附繕本）「切勿逕送上級法院」。
中    華    民    國    99    年    6     月    28    日
                                      書記官  戴志穎
附錄本判決論罪科刑法條：
刑法第320 條第1 項
意圖為自己或第三人不法之所有，而竊取他人之動產者，為竊盜
罪，處5 年以下有期徒刑、拘役或5 百元以下罰金。

司法院資訊處製作；財團法人民間司法改革基金會備份。
